【裁判字號】    99,抗,217
【裁判日期】    990730
【裁判案由】    拆屋還地等
【裁判全文】
臺灣高等法院民事裁定                   99年度抗字第217號
抗  告  人  癸○○
送達代收人  壬○○
抗  告  人  庚○○○
            己○○
            甲○
            乙○○
            丙○○
            丁○○
            戊○○
兼上列七人
訴訟代理人  辛○○
上列抗告人因與相對人臺灣臺北看守所間拆屋還地等事件，對於
中華民國98年12月9日臺灣臺北地方法院98年度訴字第185號裁定
，關於核定訴訟標的價額部分，提起抗告，本院裁定如下：
    主  文
原裁定關於核定抗告人之訴訟標的價額部分廢棄。
本件訴訟標的價額核定為新臺幣8,530,095元。
抗告訴訟費用由相對人負擔。
    理  由
一抗告人癸○○抗告意旨略以：系爭坐落臺北市○○段○○段559
  地號土地（下稱系爭土地）上，門牌號碼臺北市○○○路21巷
  4弄臨11之2號，如原判決附圖所示A部分，面積17 平方公尺之
  建物（下稱系爭附圖所示A 部分建物），係蓋於水溝上之木造
  建物，相對人稱其公告現值為零，卻於核定訴訟標的價額時以
  數百萬元計算，豈非藉此作為嚇阻弱勢族群尋求司法救濟之機
  會；又伊無經濟來源及積蓄，每月僅有新臺幣（下同 ）3,000
  元之老人年金，爰請求考量兩造之資源及權力比例，准予免繳
  增加之裁判費等語。抗告人庚○○○、己○○、甲○、乙○○
  、丙○○、丁○○、戊○○、辛○○（下稱抗告人庚○○○等
  8 人）抗告意旨略以：系爭臺北市○○○路21巷4弄臨11之2號
  ，如原判決附圖所示B部分，面積18 平方公尺之建物（下稱系
  爭附圖所示B 部分建物）為老舊木造房屋，面積不大，交易價
  額至多為30萬元，庚○○○等8 人因上訴所能獲得之利益，至
  多為得繼續居住使用系爭房屋之利益，即相當每月租金約1 萬
  元，或免除系爭房屋被拆除之利益，故原法院核定之訴訟標的
  價額超過市價甚鉅；又庚○○○等8 人經濟狀況不佳，無法負
  擔應繳納之裁判費，爰請求以相當於2 年租金總額24萬元或上
  開建物交易價額30萬元計算上訴裁判費等語。
二按訴訟標的之價額，由法院核定；核定訴訟標的之價額，以起
  訴時之交易價額為準，無交易價額者，以原告就訴訟標的所有
  之利益為準；以一訴附帶請求其孳息、損害賠償、違約金或費
  用者，不併算其價額，民事訴訟法第77之1條第1項、第2 項，
  第77條之2第2項分別定有明文。又計算上訴利益，應就上訴聲
  明範圍內之訴訟標的，依起訴時之價額定之（最高法院31年抗
  字第690 號判例參照）。而所謂交易價額，應以市價為準，故
  當事人依民法第767 條所有物返還請求權請求拆除房屋返還土
  地者，其訴訟標的之價額，應以該土地起訴時之交易價額為準
  ，如無實際交易價額，當事人復未能釋明訴訟標的之市價，供
  法院核定訴訟標的之價額，法院亦未命鑑定訴訟標的之價額，
  則以起訴時訴訟標的物之土地當期公告現值參採為市場交易價
  額，而核定訴訟標的之價額，即屬允洽。查本件相對人在原法
  院起訴後，業經原法院判命抗告人癸○○將系爭附圖所示A 部
  分，面積17平方公尺之建物拆除，抗告人庚○○○將系爭附圖
  所示B部分，面積18 平方公尺之建物拆除，並均將土地騰空返
  還相對人，抗告人不服，提起上訴。而依前揭說明，本件訴訟
  標的價額應以系爭土地起訴時之交易價額為準，如無實際交易
  價額，當事人復未能釋明系爭土地之市價，則以起訴時系爭土
  地當期公告現值作為核定訴訟標的價額之標準，即無不合（請
  求給付不當得利部分不併算訴訟標的價額）。原法院以相對人
  起訴時，系爭土地之公告地價每平方公尺78,268元（見原法院
  卷第17頁地價證明書），作為核定本件訴訟標的價額之標準，
  即有未洽。本院認應以相對人起訴時，系爭土地之公告現值每
  平方公尺243,717 元（見同上地價證明書）作為核定本件訴訟
  標的價額之標準，並以該價額為據，依民事訴訟法第77條之13
  、第77條之16第1 項規定之徵收標準，命抗告人限期補繳第二
  審裁判費，始為正辦。是抗告人癸○○主張： 系爭附圖所示A
  部分建物，係蓋於水溝上之木造建物，而伊無經濟來源及積蓄
  ，請求考量兩造之資源及權力比例，准予免繳增加之裁判費等
  語，抗告人庚○○○等8人主張：系爭附圖所示B部分建物為老
  舊木造房屋，交易價額至多為30萬元，庚○○○等8 人因上訴
  所能獲得之利益，至多為得繼續居住使用系爭房屋之利益，即
  相當每月租金約1 萬元，或免除系爭房屋被拆除之利益，故原
  法院核定之訴訟標的價額超過市價甚鉅，且庚○○○等8 人經
  濟狀況不佳，無法負擔應繳納之裁判費，爰請求以相當於2 年
  租金總額24萬元或房屋交易價額30萬元計算上訴裁判費等語，
  均難採信。然原裁定既有上開錯誤，而訴訟標的價額之核定，
  本屬法院依職權於訴訟進行中所為之裁定，下級法院所核定之
  訴訟標的價額，並無拘束上級法院之效力，抗告意旨雖未指摘
  及此，惟原裁定既有可議，自屬無可維持。是抗告人聲明廢棄
  仍有理由（命補繳裁判費部分，依法不在得抗告之列），應由
  本院將原裁定關於核定抗告人之訴訟標的價額部分廢棄。
三次按以一訴主張數項標的者，其價額合併計算之，但所主張之
  數項標的互相競合或應為選擇者，其訴訟標的價額，應依其中
  價額最高者定之，民事訴訟法第77條之2第1項亦有明定。所謂
  以一訴主張數項標的，包括訴之主觀合併與訴之客觀合併，蓋
  通常共同訴訟性質上亦為原告利用同一訴訟程序，主張數項標
  的，就民事訴訟法規定核定訴訟標的價額之目的而言，與訴之
  客觀合併，無本質上差異，自應一體適用。況依民事訴訟法第
  77條之13規定，訴訟標的金額愈大，繳交之費用比例愈低，則
  合併計算訴訟標的價額及訴訟費用對於原告或上訴人並無不利
  情形（最高法院98年度台聲字第1196號裁定意旨參照）。是共
  同訴訟，由共同訴訟人之一方提起上訴者，其上訴利益額應依
  第77條之2第1項規定，合併計算之，其裁判費之徵收，亦應合
  併計算（司法院院字第1147號解釋，最高法院28 年滬抗字第1
  號、70年台抗字第479號判例，93年度台抗字第549號裁定意旨
  參照）。查本件係共同訴訟（即訴之主觀合併），依前開說明
  ，其訴訟標的價額應由各抗告人之上訴金額加總後，再以加總
  後之總金額計算本件上訴裁判費，始為正當，原法院竟分別依
  抗告人癸○○及庚○○○等8 人個別上訴金額核定各自上訴之
  訴訟標的價額，並分別計算抗告人癸○○及庚○○○等8 人個
  別上訴應負擔之裁判費，自有未合。
四綜上所述，相對人在原法院起訴後，經原法院判命抗告人癸○
  ○將系爭附圖所示A部分，面積17 平方公尺之建物拆除，抗告
  人庚○○○將系爭附圖所示B部分，面積18 平方公尺之建物拆
  除，並均將土地騰空返還相對人，抗告人不服，提起上訴，而
  系爭土地於相對人起訴時之公告現值為每平方公尺為 243,717
  元，業如前述，則本件訴訟標的價額為8,530,095 元｛其計算
  式為：【17＋18＝35（平方公尺）】243,717元＝8,530,095
  元｝，原法院自應以該價額為據，依民事訴訟法第77條之13、
  第77條之16第1 項規定之徵收標準，命抗告人限期補繳第二審
  裁判費。
五從而，原法院核定本件訴訟標的價額部分，既有上開錯誤，而
  訴訟標的價額之核定，本屬法院依職權於訴訟進行中所為之裁
  定，下級法院所核定之訴訟標的價額，並無拘束上級法院之效
  力，抗告意旨雖未指摘及此，惟原裁定既有可議，自屬無可維
  持。抗告意旨指摘原裁定此部分不當，聲明廢棄，仍有理由，
  爰由本院將原裁定此部分廢棄（命補繳裁判費部分，依法不在
  得抗告之列），改判如主文第2項所示。
六末按當事人非受第一審不利益之判決者，不得為第二審上訴。
  查相對人於原法院訴請抗告人己○○、乙○○、丙○○、丁○
  ○、戊○○等5人自系爭附圖所示B部分建物及其基地遷出，抗
  告人甲○、辛○○等2 人給付不當得利之部分，係經原法院駁
  回相對人之訴及假執行之聲請在案（參見原法院98年度訴字第
  185號民事判決第9、10頁），亦即抗告人己○○、乙○○、丙
  ○○、丁○○、戊○○、甲○、辛○○等7 人即無因原判決而
  受敗訴判決之不利益，其對前揭判決提起上訴，自非合法，案
  經發回，原法院於裁定命抗告人限期補繳第二審裁判費時，自
  應一併查明處理，併予指明。
七據上論結，本件抗告為有理由。依民事訴訟法第492 條、第95
  條、第78條，裁定如主文。
中    華    民    國    99    年    7     月    30    日
                    民事第十二庭
                        審判長法  官  陳邦豪
                              法  官  李媛媛
                              法  官  李昆曄
正本係照原本作成。
本裁定除以適用法規顯有錯誤為理由外，不得再抗告。如提起再
抗告，應於收受後10日內委任律師為代理人向本院提出再抗告狀
。並繳納再抗告費新台幣１千元。
中    華    民    國    99    年    7     月    30    日
                              書記官  莊昭樹

司法院資訊處製作；財團法人民間司法改革基金會備份。
